臺灣高等法院臺南分院刑事判決　　 94年度重上更(一)字第534號
上　訴　人　臺灣嘉義地方法院檢察署檢察官
被　　　告　乙　○
　　　　　　丁○○
上列上訴人因被告等人偽造文書等案件，不服臺灣嘉義地方法院
九十年訴字第二二六號中華民國九十一年六月十七日第一審判決
（起訴案號：臺灣嘉義地方法院檢察署八十八年偵字第七三九一
號、九十年度偵字第一三九九號），提起上訴，判決後，經最高
法院發回更審，本院判決如下：
    主  文
原判決撤銷。
乙○、丁○○共同行使偽造私文書，足以生損害於他人，各處有
期徒刑參月，如易科罰金，均以參佰元，折算壹日。
偽造「楊安峰、甲○○」印章各壹顆及蓋用於向財政部臺灣省南
區國稅局嘉義縣分局申報八十三年薪資清冊上印文，各壹拾貳枚
，均沒收之。
    事  實
一、乙○與丁○○係夫妻，乙○為嘉義縣民雄鄉豐收村好收七之
    三號信美工程行登記負責人，即納稅義務人，丁○○為實際
    上經營之人，共同為信美工程行負責人，均為從事業務之人
    。竟為共同為逃漏稅捐，明知丙○○、甲○○夫婦，於民國
    （下同）八十三年間，僅在信美工程行工作四個月，並未全
    年在信美工程行工作，竟委由不知情會計人員虛偽登載，丙○○（誤載為楊安峰）每月薪資為新台幣（下同）二萬八○
    五○元，全年領取卅一萬五千元；甲○○每月薪資一萬四五
    五○元，全年領取十五萬三千元，而於其業務上作成八十三
    年度各類所得扣繳暨免扣繳憑單，並據以制作該行八十三年
    年營利事業所得稅結算申報書，且利用不知情陳素芳偽造「
    楊安峰」、甲○○印章，蓋用印文於薪資表各十二枚，將上
    開不實薪資金額列為該行成本，向財政部臺灣省南區國稅局
    嘉義縣分局申報，據以逃漏該信美工程行八十三年度營利事
    業所得稅七萬八千元，足生損害於丙○○、甲○○及稅捐稽
    徵機關徵稅正確性。
二、案經丙○○、甲○○訴由台灣台東地方法院檢察署檢察官呈
    請台灣高等法院檢察署檢察長令轉台灣嘉義地方法院檢察署
    檢察官偵查起訴及同署檢察官自動檢舉（丁○○部分）。
    理  由
一、訊據被告乙○、丁○○均否認有上述不法犯行，均辯稱：告
    訴人丙○○、甲○○夫妻，於八十三年間，確在信美工程行
    所承包工地工作，因時間距今過久，無法確認渠等實際工作
    期間，然告訴人夫妻有交付戶口名簿，並同意代刻印章，但
    因一時不查，將丙○○印章誤刻為楊安峰；又丙○○、甲○○二人工作，僅幾個月，薪資清冊係報稅時會計人員自行分
    攤云云。惟查：
  (一)被告夫妻共同在嘉義縣民雄鄉豐收村好收七之三號經營信美
    工程行，並於八十三年間，委由記帳業者陳素芳登載丙○○
    （誤載為楊安峰）、甲○○薪資，依序為三十一萬五千元、
    十五萬三千元，暨作成員工八十三年度各類所得扣繳暨免扣
    繳憑單，再據以制作該工程行八十三年度營利事業所得稅結
    算申報書，另偽刻「楊安峰」、甲○○印章蓋於薪資表上，
    業據被告二人供承在卷，並有信美工程行薪資表、楊安峰與
    甲○○八十三年度所得扣繳暨免扣繳憑單及財政部臺灣省南
    區國稅局嘉義縣分局檢送信美工程行八十三年度營利事業所
    得稅結算申報書、八十三年度薪資清冊在卷可稽（詳二五五
    六號偵查卷五至六、八至九，七三九一號偵查卷四○至五三
    頁），自堪信實。
  (二)本件告訴人丙○○、甲○○，均否認於八十三年間，在信美
    工程行工作，證人丙○○於偵查中供稱：伊沒有從丁○○或
    乙○處拿到工資，是阿勇介紹我們去工作，伊是向阿勇領工
    資；阿勇帶我們至民雄鄉工地工作，錢由阿勇轉交我們；八
    十三年我們從阿勇那裡領到工資，二人合計不到十萬元等語
    （詳七三九一號偵查卷七二頁背面）。而阿勇即證人吳永煌
    於偵查中亦供稱：未曾帶丙○○、甲○○至信美工程行工作
    過；亦沒有與丙○○至工地工作過；伊亦沒有發薪水給丙○○、甲○○二人，也不曾與他們共事過等語（詳七三九一號
    偵查卷九五至九六頁）。又證人吳永煌於原審證稱：係姚宗
    吉介紹告訴人為被告工作的等語（詳原審卷一四九頁）。復
    據證人姚宗吉於偵查中證稱：告訴人他們二人有在信美工程
    行上班過，是我介紹他們去工作的，工作多久我已不記得了
    ；至於他們說沒有在信美工程行工作，那是他們忘記了，因
    為他們不知道公司名稱；他們前後去了約三、四個月，我沒
    有算他們做幾個月等語（詳七三九一號偵查卷二八頁）。嗣
    於原審時姚宗吉又供稱：我有帶告訴人他們去工地工作，其
    他都是他們自己和被告接洽的，我不知道他們做多久，也不
    知道領多少錢等語（詳原審卷一一○頁）。且告訴人夫妻於
    原審亦坦承，姚宗吉有帶渠等至工地工作，然該年做不到一
    個星期等情（詳原審卷一三二頁）。是告訴人夫妻二人，於
    八十三年間，確曾由姚宗吉介紹，而在民雄地區打零工，但
    依告訴人丙○○所述，其於八十二年底，原在英寶企業股份
    有限公司擔任司機工作，因受傷而無法搬貨才離職，應無法
    在被告工程行，長期擔任板模工作，但告訴人亦自承當時二
    人工作所得，不會超過十萬元，然依被告向稅捐機關陳報薪
    資清冊記載，丙○○（清冊上誤載為楊安峰）每月薪資為二
    萬八千零五十元；甲○○每月薪資為一萬四千五百五十元，
    四個月合計十七萬四百元，因認告訴人八十三年，在信美工
    程行，領取薪資為十七萬四百元，逾越該金額部分，則屬被
    告所虛報，亦可認定。
  (三)被告雖辯稱，告訴人二人於八十三年間，確曾在信美工程行
    工作云云。但被告均無法提出告訴人確切工作時地，且被告
    所供述，告訴人工作期間，與證人姚宗吉所稱不同，與綽號
    阿勇吳永煌所述更不相符。是被告所辯，告訴人全年，均有
    於信美工程行工作，應不可採。而告訴人丙○○、甲○○，
    雖未於八十三年全年，在信美工程行工作，但以證人姚宗吉
    於偵查中證稱，曾介紹告訴人在信美工程行工作四個月，對
    被告最為有利，逾越部分核屬被告虛報薪資行為。又所得稅
    法第五條第四項第三款規定，營利事業所得稅起徵、課稅級
    距及累進稅率：超過十萬元以上者，就其超過額課徵百分之
    廿五。則本件被告二人共列丙○○、甲○○薪資為四十六萬
    八千元（即丙○○部分全年薪資三十一萬五千元、甲○○全
    年薪資十五萬三千元，合計為四十六萬八千元），扣除實際
    工作四個月，乘以百分之廿五稅率為七萬八千元（即468000
    X8/12X0.25=78000元）。是被告虛報薪資逃漏稅捐金額，應
    為七萬八千元為是。綜上所述，被告虛報薪資逃漏稅捐犯行
    ，事證明確，均堪認定。
  (四)最高法院發回更審指摘部分：
　  至於本院上訴審曾函請財政部臺灣省南區國稅局嘉義縣分局
    ，就被告所營信美工程行，於八十三年度虛列工資四十六萬
    八千元，核算其逃漏營利事業所得稅金額，據該局函稱，信
    美工程行八十三年度所逃漏營利事業所得稅額為十一萬七千
    元，固有該局九十一年十月十七日南區國稅嘉縣資字第０九
    一００一七五０六號函附文件在卷可參（詳上訴卷八三至八
    六頁）。然該局核算被告上開逃漏營利事業所得稅額時，並
    未考量告訴人丙○○、甲○○二人曾於信美工程行，有實際
    工作四個月之事實，致漏未扣除四個月所逃漏稅額三萬九千
    元，始誤認信美工程行，於八十三年度所逃漏營利事業所得
    稅額為十一萬七千元，如扣除上開告訴人實際工作四個月部
    分（即應扣除三萬九千元），則被告二人八十三年度所逃漏
    營利事業所得稅額，僅為七萬八千元，併此敘明。
  (五)至告訴人所檢舉本件八十三年度薪資所得有誤，何以不在八
    十四年初，收受該年度薪資扣繳憑單時，即向稅捐機關檢舉
    ，何以至八十八年十月，始提出檢舉一節。經查，被虛列薪
    資所得被害人，與一般薪資所得者可自所得扣繳單位取得扣
    繳憑單不同，被虛列薪資所得被害人，必須在稅捐機關查核
    ，有逃漏情形始可能接到補繳稅捐通知，因此告訴人於八十
    八年十月，始向財政部臺灣省南區國稅局臺東分局檢舉，並
    無不合理之處。縱或告訴人延後檢舉，亦與被告犯罪是否成
    立不生影響。雖經原審傳訊列名信美工程行八十三年度薪資
    表內證人簡金財、楊闊旭、黃建成、許顯堂、許美香（詳七
    三九一號偵查卷四一至五三頁），渠等固均供稱，有為被告
    工作，薪資表所列薪資均正確，且所蓋印章亦為渠等所有等
    語（詳原審卷一九六至一九九、二一八至二一九頁）。但渠
    等所稱，薪資表記載正確，核與被告所供及證人陳素芳在本
    院所證，係客戶提供資料由會計小姐，將其攤成十二個月，
    顯然不符，足認被告申報薪資清冊，核與事實不合，證人證
    言，顯屬虛偽，應不足採，併此敘明。
三、查本件被告乙○為嘉義縣民雄鄉豐收村好收七之三號信美工
    程行登記負責人，即納稅義務人，丁○○為實際經營之人，
    共同為信美工程行負責人，均為從事業務之人，竟委由不知
    情記帳業者，虛偽登載丙○○（誤載為楊安峰）、甲○○薪
    資所得，並於業務上作成八十三年度各類所得扣繳暨免扣繳
    憑單，據以制作該工程行八十三年度營利事業所得稅結算申
    報書，且利用不知情陳素芳偽造「楊安峰」、甲○○印章後
    ，蓋用印文於薪資表上，並將上開不實薪資金額列為該行成
    本，而據以逃漏信美工程行八十三年度營利事業所得稅，足
    以生損害於告訴人丙○○、甲○○及稅捐稽徵機關徵稅正確
    性，計逃漏利事業所得稅七萬八千元。核被告二人所為，均
    係犯刑法第二百十六條、第二百十條、第二百十五條行使偽
    造文書、業務上登載不實文書罪及稅捐稽徵法第四十一條納
    稅義務人以詐術逃漏稅捐罪。被告二人對上開犯行，彼此間
    ，有犯意聯絡及行為分擔，均為共同正犯。又被告二人利用
    不知情第三人偽造「楊安峰、甲○○」印章及利用不知情會
    計偽造不實薪資表、製作不實各類所得扣繳暨免扣繳憑單，
    並提出申報等行為，均係間接正犯。被告二人偽造私文書、
    業務上登載不實文書後，再持以行使，其偽造低度行為，為
    行使高度行為所吸收；又偽刻印章、蓋用印文，亦皆為偽造
    文書部分行為，均不另論。又被告二人利用不知情陳素芳，
    同時偽造楊安峰、甲○○印章，再蓋用印文於薪資表，而偽
    造該二人印領薪資清冊，向財政部台灣省南區國稅局嘉義縣
    分局申報提出行使，則被告二人該犯行，顯同時侵害「楊安
    峰、吳英珠」二人法益，屬一行為同時觸犯相同二罪名，為
    想像競合犯，應依刑法第五十五條規定，從一重處斷。又被
    告二人所犯行使偽造私文書、行使業務上登載不實文書及以
    詐術逃漏稅捐三罪間，有方法結果牽連關係，為牽連犯，應
    依刑法第五十五條規定，從一重以行使偽造私文書處斷。
四、原審疏未詳查及仔細勾稽全案證據，遽認被告二人均無不法
    犯行，而為被告二人無罪諭知，依上所述，容有未洽。檢察
    官上訴意旨，執此指摘原判決不當，為有理由，自應由本院
    將原判決撤銷改判，以期適法。爰審酌被告二人，均無不良
    素行，犯罪目的，在於逃漏稅捐，而導致被害人應負擔所得
    稅捐，並遭受處罰，且被告犯後砌詞狡辯，態度不佳等一切
    情狀，對被告二人各量處有期徒刑三月。又中華民國刑法第
    四十一條業於九十年一月十日公布修正，並於同年一月十二
    日生效，該條第一項規定：「犯最重本刑為五年以下有期徒
    刑以下之刑之罪，而受六個月以下有期徒刑或拘役之宣告，
    因身體、教育、職業、家庭之關係或其他正當事由，執行顯
    有困難者，得以一元以上三元以下折算一日，易科罰金。但
    確因不執行所宣告之刑，難收矯正之效，或難以維持法秩序
    者，不在此限」。本件被告所犯罪，依行為時法，即修正前
    刑法第四十一條規定，固為不得易科之犯罪。然被告犯罪後
    ，刑法第四十一條規定，業經修正公布如前，則依刑法第二
    條第一項前段規定，比較新舊法結果，以修正後刑法第四十
    一條規定，有利於被告，本件自應適用修正後刑法第四十一
    條規定，爰併就被告所處，均諭知如易科罰金，以三百元，
    折算一日之標準，以資懲儆。又被告二人所偽造「楊安峰」
    、甲○○印章各一顆及於向財政部臺灣省南區國稅局嘉義縣
    分局申報八十三年薪資清冊上，各蓋用所偽造上開印文各十
    二枚，均應依刑法第二百十九條規定，均宣告沒收之。
據上論斷，應依刑事訴訟法第三百六十九條第一項前段、第三百
六十四條、第二百九十九條第一項前段，稅捐稽徵法第四十一條
，刑法第十一條前段、第二條第一項前段、第廿八條、第二百十
六條、第二百十條、第二百十五條、第五十五條、第四十一條第
一項前段、第二百十九條，罰金罰鍰提高標準條例第一條前段、
第二條判決如主文。
本案經檢察官李傳來到庭執行職務。
中　　華　　民　　國　　94　　年　　 12  　月  　8　　日
                  刑事第六庭    審判長法　官  蔡崇義
                                      法　官  吳永宋
                                      法　官  董武全
以上正本證明與原本無異。
如不服本判決，應於收受本判決後十日內向本院提出上訴書狀。
其未敘述上訴理由者並得於提起上訴後十日內向本院補提理由書
狀（均須按他造當事人之人數附繕本）「切勿逕送上級法院」。
　　　　　　　　　　　　　　　　　　　書記官  許美惠
中　　華　　民　　國　　94　　年　　 12  　月  　8　　日
附錄法條：
刑法第二百十條
偽造、變造私文書，足以生損害於公眾或他人者，處五年以下有
期徒刑。
刑法第二百十五條：
從事業務之人，明知為不實之事項，而登載於其業務上作成之文
書，足以生損害於公眾或他人者，處三年以下有期徒刑、拘役或
五百元以下罰金。
刑法第二百十六條：
行使第二百十條至第二百十五條之文書者，依偽造、變造文書或
登載不實事項或使登載不實事項之規定處斷。
稅捐稽徵法第四十七條第一款：
本法關於納稅義務人、扣繳義務人及代徵人應處徒刑之規定，於
左列之人適用之：
一、公司法規定之公司負責人。
稅捐稽徵法第四十一條：
納稅義務人以詐術或其他不正當方法逃漏稅捐者，處五年以下有
期徒刑、拘役或科或併科新台幣六萬元以下罰金。
